臺灣高等法院刑事判決　　　　　　 94年度上更(一)字第634號
上　訴　人　台灣台北地方法院檢察署檢察官
被　　　告　乙○○
選任辯護人　繆　璁　律師
上列上訴人因被告違反廢棄物清理法案件，不服台灣台北地方法
院91年度訴字第234號，中華民國91年5月7日第一審判決（起訴
案號：台灣台北地方法院檢察署90年度偵字第438號）提起上訴
，判決後經最高法院撤銷發回更審，本院判決如下：
    主  文
原判決關於乙○○部分撤銷。
乙○○共同未依廢棄物清理法第四十一條第一項規定領有廢棄物
清除、處理許可文件，從事廢棄物清除、處理，累犯，處有期徒
刑壹年月。
    事  實
一、丙○○○係台北縣新店市○○街二○○巷九弄一號三樓松信
    企業有限公司（下稱松信公司）之負責人，乙○○（前於八
    十二年間因違反水利法案件，經台灣板橋地方法院判處有期
    徒刑六月，嗣經本院駁回上訴確定，於八十五年二月八日易
    科罰金執行完畢）則係松信公司之現場管理人。詎其二人基
    於共同違反廢棄物清理法之犯意聯絡，明知從事廢棄物之清
    除、處理業務，依廢棄物清理法第四十一條第一項之規定，
    應向主管機關台北縣政府申請核發民營廢棄物處理機構許可
    文件後，始得從事廢棄物之清除、處理，竟於八十九年四月
    十九日，由乙○○出面代表松信公司與明知提供土地清除、
    處理廢棄物，須經主管機關台北縣政府之許可，而其本身未
    經主管機關許可之甲○○簽訂土地租賃契約，租用原屬庚○○所有（庚○○死亡後，由其繼承人陳建男等六人繼承），
    而由庚○○於生前交由其繼子甲○○管理，位於台北縣新店
    市○○路一０二巷底，重測前為大坪林段寶斗厝小段三八一
    地號之土地應有部分二分之一（並測後為新店市○○段六六
    九地號，公訴人誤為重測前三一八地號），供渠等清除、處
    理建築物拆下之鐵條、紙盒、砂子、磚塊、雜物等一般事業
    廢棄物。另辛○○明知未領有廢棄物清除、處理之許可證或
    核備文件者，不得從事廢棄物清除、處理工作，竟以每月新
    台幣（下同）四萬七千元之代價，僱請亦未依上開法律規定
    領取清除、處理許可證之戊○○，從事清除廢棄物之工作。
    嗣於八十九年十二月十八日上午，丙○○○通知辛○○謂有
    若干建築廢棄物欲清除，請其派車前去載運至松信公司所租
    用之上揭堆置場，辛○○遂指示其職員戊○○駕駛車號ＢＫ
    ─八八六號自用小貨車，自台北縣新店市○○路與寶橋路路
    口旁之工地，載運建築物拆下之木板、鐵條及雜物等一般事
    業廢棄物，至上址堆置，嗣於當日下午一時三十分許，為環
    保警察隊第一中隊警員當場查獲（辛○○、戊○○、甲○○
    經台灣台北地方法院判刑確定）。
二、案經臺北縣警察局新店分局移送台灣台北地方法院檢察署檢
    察官偵查起訴。
    理  由
一、上訴人即被告之供述及辯解：
    前揭犯罪事實，訊據被告乙○○矢口否認違反廢棄物清理法
    ，辯稱松信公司為其妻丙○○○經營，其於八十九年五月間
    與地主甲○○簽訂租約，承租新店市○○段三八一地號土地
    ，作為新營業場所。丙○○○因與婆婆相處不睦，因此營業
    地址遷至新店後，即由丙○○○全權負責公司一切營運，其
    則在家中看護母親，閒暇時並於自有農地耕作，並未至本案
    現址工作，僅偶而送便當至現址予丙○○○。其雖掛名於松
    信公司擔任現場管理員之職銜，惟其目的僅在作稅務申報，
    並未實際任職云云。
二、認定犯罪事實所憑之證據及理由：
  (一)同案被告丙○○○為址設台北縣新店市○○街二○○巷九弄
    一號三樓松信公司董事一節，有經濟部公司執照及營利事業
    登記證影本在卷可參。依該公司執照所載，該公司所營事業
    為：1.建材、五金及砂石買賣；2.上項有關事業之經營及投
    資；3.J101030廢棄物清除業；4.J101040廢棄物處理業等項
    ，該執照並於末段載明上項業務之經營應遵照有關法令規定
    辦理等語。另依該公司營利事業登記證所載，該公司營業項
    目為：1.建材五金及砂石買賣；2.上項有關事業之經營及投
    資；3.廢棄物清除業（經營廢棄物清理業務須經環保主管機
    關許可）；4.廢棄物處理業（經營廢棄物清理業務須經環保
    主管機關許可）（參偵查卷第四十五、四十六頁）。是松信
    公司雖得從事廢棄物清除及處理業務，惟欲實際經營此一業
    務時，仍須先取得環保主管機關之許可始得為之，非得僅執
    營利事業登記證即可率爾從事廢棄物清除及處理業務。又松
    信公司向甲○○承租台北縣新店市○○路一○二巷內即台北
    縣新店市○○○段三八一號土地供作實際壬○○○○○，此
    一事實，為被告乙○○所不爭，同案被告丙○○○於本院審
    理中亦證稱：八十九年四月十九日租賃契約書，是伊先生乙○○出面租賃的，伊沒有出面租地。租賃該地是要放砂石、
    模板、鋼筋及分類處理等語，及土地提供人甲○○供述在卷
    於本院審理中證稱：被告乙○○租地作何用途，是他太太開
    的松信企業有限公司要使用，是要放置一些磚塊、砂石等語
    （見本院九十四年十二月九日審判程序筆錄），並有卷附租
    賃契約書影本在卷可按，此部分事實應堪確認。而松信公司
    係由乙○○代表與甲○○簽訂土地租賃契約，並由乙○○交
    付其媳婦名義簽發之支票支付租金，此一事實亦經甲○○供
    明在卷（參偵查卷第八十七頁背面、本院九十四年十二月九
    日審判程序筆錄）。至松信公司確未曾取得環保主管機關許
    可得從事廢棄物清除、處理業務，此一事實亦為松信公司負
    責人丙○○○所自承，是依法松信公司非得從事廢棄物清除
    、處理相關業務，當可確認。而土地提供人甲○○所提供之
    上揭土地未經主管機關許可得提供作為廢棄物堆置場一情，
    亦甚明確。
  (二)八十九年十二月十八日下午一時三十分許，同案被告戊○○
    駕駛車號ＢＫ─八八六自用小貨車前往松信公司所承租之上
    開土地傾倒廢棄物，此一事實，為同案被告戊○○所自承，
    並有行政院環境保護署事業水污染稽查紀錄、棄土單、照片
    等影本附卷可考。茲以是日戊○○所載運前往系爭地點棄置
    之內容物以觀（參偵查卷第四十二頁、第六十六頁），分別
    有建築板模、水泥磚牆、木板、塑膠管等，此類物品，依證
    人即環保署職員丁○○稱：「我們依據現場拍得的照片裡面
    有板模，有此可確認是事業廢棄物。」，另環保署職員癸○○亦證述：「（問：本件是屬何種廢棄物？）營建廢棄物是
    以產生來源區分，如果是個人修繕屬一般廢棄物，如是營建
    公司的屬一般事業廢棄物。」、「（問：有無評估有無污染
    環境之虞？）有污染之虞，但非嚴重污染，因他露天儲置，
    晴天隨風沙吹走，雨天則滲入地底造成污染。」、「（問：
    廢棄物如何處理？）一般廢棄物由鄉鎮市公所清潔隊收，事
    業廢棄物須委託領有專業許可證的清除處理公司，搬運屬清
    除，焚化是處理業，如台積電是產生源，它委託運到台中市
    清除後，到台中清洗是處理業。」、「（問：本件清除、處
    理有無符合此設施標準？）車輛沒加蓋帆布，須有防止污染
    的措施，處理部分沒有防止雨水把表水流入之措施。本件也
    沒有經過清除處理的許可。」（以上均參酌偵查卷第七十六
    頁、七十七頁）。而依廢棄物清理法規定，未經主管機關許
    可之民營機構，依法不得經營廢棄物之清除及處理業務。本
    案同案被告丙○○○所經營之松信公司並未依法取得主管機
    關之許可，自不得經營廢棄物清除、處理業務。而案發當日
    同案被告戊○○所運載至系爭地點棄置之廢棄物，經本院審
    查當日照片認屬一般事業廢棄物，現場查獲之環保署人員亦
    同此認定，足見松信公司確係違法從事廢棄物之清除及處理
    業務無誤。又查獲當日，除戊○○所傾倒之廢棄物外，同一
    地點尚有之前他人所傾倒之同類廢棄物，此由比對偵查卷第
    四十二頁、第六十六頁下圖照片，可確定在同案被告戊○○
    當日所傾倒之廢棄物旁，已另有一堆他人先前所傾倒之同類
    廢棄物，茲再參酌同案被告戊○○所述：「沒有錯，四十二
    頁是卡車傾倒的量，我是倒六十六頁下邊右邊的，是同塊板
    子，六十六頁下邊（按指該頁下面一張照片）左邊是先前就
    有了。」等語（原審法院九十一年四月二十三日審判筆錄）
    ，益足以證明系爭地點早供廢棄物之棄置收集。被告選任辯
    護人曾於本院前審辯稱照片上的垃圾都是查獲當天倒的，只
    有二台車，如果場地是廢棄物清理場，應該會有很多廢棄物
    ，請求本院勘驗現場等語，惟查依偵查卷附照片，松信公司
    收集廢棄物之事實極為明確，核無再勘驗現場之必要，附此
    敘明。
  (三)按廢棄物清理法第四十六條第一項第四款，係以「未依第四
    十一條第一項規定領有廢棄物清除、處理許可文件，從事廢
    棄物貯存、清除、處理，或未依廢棄物清除、處理許可文件
    內容貯存、清除、處理廢棄物」，為構成要件。而所謂廢棄
    物之「清除」、「處理」，依行為時「事業廢棄物貯存清除
    處理方法及設施標準」第二條第二款、第三款規定：「清除
    ：指事業廢棄物之收集、運輸行為」，「處理：指左列行為
    ：(一)中間處理：指事業廢棄物在最終處置前，以物理、化
    學、生物、熱處理或其他處理方法，改變其物理、化學、生
    物特性或成分，達成分離、減積、去毒、固化或安定之行為
    。(二)最終處置：指衛生掩埋、封閉掩埋、安定掩埋或海洋
    棄置事業廢棄物之行為。(三)再利用：指事業機構產生之事
    業廢棄物自行、販賣、轉讓或委託做為原料、材料、燃料、
    填土或其他經中央主管機關及目的事業主管機關認定之用途
    行為，並應符合本標準規定者」。亦即「清除」與「處理」
    定義不同，且所稱「處理」，係指「中間處理」、「最終處
    置」及「再利用」等三種態樣而言。本件辛○○僱用戊○○
    從事「清除」廢棄物之工作，且丙○○○通知辛○○謂有若
    干建築廢棄物欲「清除」，請其派車前去載運至松信公司所
    租用之上揭堆置場（廢棄物清理場），辛○○遂指示戊○○
    駕駛自用小貨車，自新店市○○路與寶橋路路口旁之工地，
    載運建築物拆下之木板、鐵條及雜物等一般事業廢棄物，至
    上址堆置等情，均據丙○○○、辛○○、戊○○供明，又同
    案被告丙○○○就收集至堆置場之廢棄物，指示所僱用綽號
    「大鍊」之己○○及其他不詳姓名年籍之成年臨時工進行分
    類，可供資源回收者，販賣做為原料、材料之「再利用」，
    無法使用之廢棄物，則雇車予以棄置而為「最終處置」，亦
    據同案被告丙○○○證稱：現場有分類，模板、鋼筋有分類
    處理，如偵查卷第41頁所示，鋼筋可以賣掉，沒有用的廢棄
    物就處理掉等語屬實（見本院九十四年十二月九日審判程序
    筆錄），核與另一證人甲○○於本院審理中所證：現場有在
    賣磚塊、砂石，也有房屋拆除的剩餘東西堆在現場，然後又
    再載出去（賣出「再利用」），外面載來的東西就像如偵查
    卷第42頁照片所示的情形。現場有分類，模板、鋼筋有分類
    處理，如偵查卷第41頁所示，鋼筋可以賣掉，沒有用的廢棄
    物就處理掉（棄置之「最終處置」）等情（見本院九十四年
    十二月九日審判程序筆錄），相互吻合，同案被告丙○○○
    於上址從事廢棄物之「清除」與「處理」，極為明顯。
  (四)被告乙○○及同案被告丙○○○坦承以松信公司名義承租前
    開土地，並做為松信公司收集及處理廢棄物之用，而松信公
    司得使用前開土地，係由被告乙○○出面與同案被告甲○○
    簽訂租賃契約，並由乙○○簽發支票支付租金，此一事實已
    經提供土地之甲○○供述在卷。另依同案被告戊○○所稱，
    案發當日，係由乙○○協助開啟大門（原審法院上揭審判筆
    錄即第五十六頁），被告乙○○亦自承每週送兩、三次便當
    至現場（參同上審判筆錄），以上揭場地所收受之廢棄物種
    類、數量以觀，當無可能使人視而不見，而此等堆置物確屬
    廢棄物，此由肉眼即能看出，其差異僅在於該種廢棄物究屬
    何類，然不論何者，依松信公司營利事業登記證上所載，凡
    是廢棄物之清除、處理業務，均須另經環保主管機關之許可
    ，同案被告丙○○○身為松信公司負責人，當無不知之理，
    而被告乙○○與丙○○○為夫妻，且常至現場，若謂系爭場
    地所有事務，舉凡業務之聯絡、廢棄物之分類、再出售等事
    項，僅由丙○○○一人施作，被告乙○○對此均不予聞問，
    亦不施援手，顯與常情不符。若參酌被告乙○○出面簽訂契
    約、支付租金、在場協助指揮車輛出入等情，被告乙○○所
    涉入者，當不止其所言僅係送便當而已。況乙○○若僅係單
    純送便當，以是日該址遭查獲之稽查時間以觀，自當日下午
    三時許至四時十五分許，此一時間並非午餐時間，亦非晚餐
    時段，若乙○○係為被告丙○○○送午餐，何以留待該處？
    又被告乙○○若係為丙○○○送晚餐，何以在下午三時許即
    已至該處？足見被告乙○○確有參與松信公司日常業務經營
    情事，而松信公司之業務，均由其妻即同案被告丙○○○處
    理，被告乙○○與其妻即同案被告丙○○○間具有犯意聯絡
    及行為之分擔，洵可認定。雖通知辛○○謂有若干建築廢棄
    物欲清除，請其派車前去載運辛○○遂指示其職員戊○○駕
    駛車號ＢＫ─八八六號自用小貨車，自台北縣新店市○○路
    與寶橋路路口旁之工地，載運建築物拆下之木板、鐵條及雜
    物等一般事業廢棄物至松信公司所租用之上揭堆置場，係同
    案被告丙○○○所為，惟被告乙○○出面簽訂契約、支付租
    金，為松信公司租用之上揭堆置場供清除、處理廢棄物，有
    關廢棄物清除、處理所為，本即在犯意聯絡範圍，證人甲○○於本院審理中證稱：八十九年間只有被告的太太（即丙○○○）在經營松信公司，當時被告乙○○的媽媽生病，他媽
    媽是住在新店市○○路那裡，被告乙○○是在照顧他媽媽云
    云，同案被告丙○○○於本院審理中亦證稱：被告乙○○沒
    有在公司幫忙，是在家裡照顧我婆婆。案發那一天，被告是
    來送便當，被告乙○○是在下午一點多才來的，然後又到甲○○的田寮去聊天，偶而會打麻將。本案發生的事情，被告
　  乙○○沒有參與云云。然證人甲○○僅二、三天才去出租現
    場，並非每天均去，不是每天都有看到被告乙○○，業據證
    人甲○○證實，自難以其看到被告乙○○都是中午的時間，
    即謂被告乙○○未參與本件業務，而同案被告丙○○○與被
    告乙○○間具有夫妻情誼，所證難免偏頗，均不足為有利被
    告乙○○之認定依據。
  (五)綜上所述，被告乙○○前開辯解，難予採信。此外，復有松
    信企業有限公司公司執照、營利事業登記證、行院環境保護
    署事業水污染稽查紀錄、照片七張等物可資佐證，綜觀上開
    證據資料，本案事證已明，其犯行洵堪認定。
三、論罪：
    被告乙○○行為後，廢棄物清理法業於九十年十月二十六修
    正公布施行，原第二十條規定「公、民營廢棄物清除、處理
    機構經營廢棄物之貯存、清除或處理業務，應列明專業技術
    人員與貯存清除、處理之工具方法，設備及場所，向地方主
    管機關申請核發許可證。但從事有害事業廢棄物之貯存、清
    除或處理者，地方主管機關應先報請中央主管機關核准，始
    得發給許可證」，修正為第四十一條，該條第一項規定「從
    事廢棄物清除、處理業者，應向直轄市、縣（市）主管機關
    或中央主管機關委託之機關申請核發公、民營廢棄物清除、
    處理機構許可文件後，始得受託清除、處理廢棄物業務」。
    兩者規定雖有差異，但廢棄物處理機購經營廢棄物處理業務
    ，應向地方主管機關申請核發許可證照，本件松信公司未申
    請核發許可證而從事廢棄物處理有如前述。被告乙○○行為
    後，原第二十二條第二項規定，業經修正為第四十六條第一
    項，修正後之第四十六條第一項，其有期徒刑之規定為一年
    以上五年以下有期徒刑與舊法相同，而得併科罰金之規定為
    得併科新台幣三百萬元以下罰金，與舊法規定得併科（銀元
    ）一百萬元以下罰金，兩者亦屬相同，依刑法第二條第一項
    前段規定，自應適用裁判時法律。是被告應依修正後之廢棄
    物清理法第四十六條第一項第四款處斷。被告乙○○與丙○○○有犯意聯絡及行為分擔，而丙○○○又與辛○○、戊○○間有犯意聯絡及行為分擔，則被告乙○○與丙○○○、辛○○、戊○○間均有犯意聯絡及行為分擔，皆為共同正犯。
    被告乙○○有事實欄所載前科及執行情形，此有本院被告全
    國前案紀錄表乙份在卷可稽，其於五年內再犯本罪，為累犯
    ，應依法加重其刑。
四、撤銷改判及科刑之理由：
    原審因而予以論罪科刑，固非無見。惟查：(一)原審為判決時
    廢棄物清理法業已修正，有如前述，原判決未予以比較新舊
    法輕重，資為適用法律之依據，自有未洽。(二)被告乙○○為
    累犯，原判決認未構成本案累犯，自非正確。(三)同案被告甲○○僅係土地提供人，並非土地所有權人，原判決認定其係
    地主，又甲○○提供之土地為重測前之寶斗厝小段三八一地
    號土地應有部分二分之一，原判決認係三一八地號土地全部
    ，認定事實錯誤。(四)被告乙○○係於八十九年四月十九日出
    面租地，供清除處理廢棄物之用，原審卻認「自八十九年六
    月初某日起」，由乙○○出面代表松信公司與明知提供土地
    堆置廢棄物，須經主管機關台北縣政府之許可，而其本身未
    經主管機關許可之甲○○簽訂土地租賃契約，自有可議。(五)
    科刑之判決書，其主文、事實與理由必須互相一致，否則即
    屬判決理由矛盾之違法。原判決事實欄僅認定，辛○○僱用
    戊○○從事「清除」廢棄物之工作，且丙○○○通知辛○○
    謂有若干建築廢棄物欲「清除」，請其派車前去載運至松信
    公司所租用之上揭堆置場，辛○○遂指示戊○○駕駛自用小
    貨車，自新店市○○路與寶橋路路口旁之工地，載運建築物
    拆下之木板、鐵條及雜物等一般事業廢棄物，至上址堆置等
    情，並未記載上訴人與辛○○、戊○○就上開「清除」廢棄
    物之行為有如何之犯意聯絡及行為分擔，但其理由欄卻認上
    訴人就本件犯行與丙○○○、辛○○、戊○○有犯意聯絡及
    行為分擔，為共同正犯，其事實之記載與理由之敘述，已不
    相符合，與原判決主文欄所載：「乙○○共同未依廢棄物清
    理法第四十一條第一項規定領有廢棄物處理許可文件，從事
    廢棄物『處理』」，亦相齟齬，自有判決理由矛盾之違法。
    檢察官上訴，認原判決未認定被告為累犯，指摘原判決此部
    分不當，核有理由，自應由本院將原判決予以撤銷改判。爰
    審酌被告之素行、品性、犯罪動機、目的、手段、所生危害
    及犯罪後態度等一切情狀，量處有期徒刑壹年月。
五、適用法律：
據上論斷，應依刑事訴訟法第369條第1項前段、第364條、第299
條第1項前段、廢棄物清理法第46條第1項第4款，刑法第11條前
段、第2條第1項前段、28條、第47條，判決如主文。
本案經檢察官鄭龍照到庭執行職務。
中　　華　　民　　國　　94　　年　　12　　月　　30　　日
　　　　　　　　　刑事第二十一庭審判長法　官  溫耀源
　　　　　　　　　　　　　　　　　　  法　官  周政達
　　　　　　　　　　　　　　　　　　  法　官  邱同印
以上正本證明與原本無異。
如不服本判決，應於收受送達後十日內向本院提出上訴書狀，其
未敘述上訴之理由者並得於提起上訴後十日內向本院補提理由書
（均須按他造當事人之人數附繕本）。
          　　　　　　　　　　　  　　書記官  莊昭樹
中　　華　　民　　國　　94　　年　　12　　月　　30　　日
附錄：本案論罪科刑法條全文
廢棄物清理法第四十六條第一項第四款：
有下列情形之一者，處一年以上五年以下有期徒刑，得併科新臺
幣三百萬元以下罰金：
四、未依第四十一條第一項規定領有廢棄物清除、處理許可文件
　　，從事廢棄物貯存、清除、處理，或未依廢棄物清除、處理
　　許可文件內容貯存、清除、處理廢棄物。
